【裁判字號】    98,易,458
【裁判日期】    981026
【裁判案由】    偽造文書等
【裁判全文】
臺灣屏東地方法院刑事判決               98年度易字第458號
公  訴  人  台灣屏東地方法院檢察署檢察官
被      告  甲○○
            丙○○
上列被告因偽造文書等案件，經檢察官提起公訴（97年度偵字第
5425號）本院判決如下：
    主  文
甲○○、丙○○均無罪。
    理  由
一、公訴意旨略以：被告丙○○、甲○○2 人係血緣上姐妹，甲○○從小即被他人收養，但一直保有聯繫。丙○○係以養豬
    為業，定期向乙○○購買豬隻飼料及營養品，並開立新光銀
    行九如分行票號SKB0 000000 、面額新臺幣( 下同)32 萬元
    、發票日為民國( 下同)95 年8 月30日之支票1 張作為部分
    之償金，惟乙○○急需現金週轉，乃持該張支票向其姐丁○○調取現金。( 一) 嗣經丁○○提示該張支票後，仍未獲付
    款，丁○○遂聲請臺灣屏東地方法院對於丙○○之財產為假
    扣押，臺灣屏東地方法院民事庭於96年5 月28日以96年度裁
    全字第1554號之裁定准予假扣押，丁○○因而取得執行名義
    。詎被告丙○○得知其財產即將受強制執行，意圖損害丁○○之債權，乃與被告甲○○共同基於損害債權之犯意聯絡，
    2 人通謀虛偽意思表示，以丙○○所有而坐落於屏東縣九如
    鄉○○段1390-1地號之土地（以下稱系爭土地）為買賣標的
    ，虛構買賣價金為550 萬元，同時偽簽立不動產買賣契約憑
    證，致損害債權人丁○○之債權。( 二) 復丙○○、甲○○
    2 人明知該不動產買賣契約憑證之內容為不實之事項，竟於
    96年6 月22日以該虛立之不動產買賣契約憑證為據，至屏東
    縣屏東地政事務所申請辦理前揭坐落於屏東縣九如鄉○○段
    1390 -1 地號之不動產所有權之移轉登記，並以買賣為登記
    原因，將該地號之所有權人變更為甲○○，使無審查權限之
    屏東縣屏東地政事務所之公務員登載於其職務上所掌之公文
    書上，致生損害於地政機關對土地管理之正確性及丁○○前
    揭債權之追索。嗣經丁○○調閱前揭土地之登記謄本，始知
    悉上情而提出告訴，因認被告甲○○、丙○○2 人共同涉有
    刑法第214 條使公務員登載不實罪及同法第356 條損害債權
    罪嫌云云。
二、按犯罪事實應依證據認定之，無證據不得認定犯罪事實；不
    能證明被告犯罪者，應諭知無罪之判決，刑事訴訟法第154
    條第2 項、第301 條第1 項分別定有明文。又事實之認定，
    應憑證據，如未能發現相當證據，或證據不足以證明，自不
    能以推測或擬制之方法，為裁判基礎；且認定犯罪事實所憑
    之證據，雖不以直接證據為限，間接證據亦包括在內，然而
    無論直接證據或間接證據，其為訴訟上之證明，須於通常一
    般之人均不致有所懷疑，而得確信其為真實之程度者，始得
    據為有罪之認定，倘其證明尚未達到此一程度，而有合理之
    懷疑存在而無從使事實審法院得有罪之確信時，即應由法院
    為被告無罪之判決，最高法院40年台上字第86號判例、76年
    台上字第4986號判例可資參照。且按認定犯罪事實應依證據
    ，為刑事訴訟法所明定，故被告否認犯罪事實所持之辯解，
    縱屬不能成立，仍非有積極證據足以證明其犯罪行為，不能
    遽為有罪之認定，亦有最高法院30年上字第1831號判例意旨
    可資參照。
三、公訴人認被告甲○○、丙○○2 人共同涉犯刑法第214 條使
    公務員登載不實罪及同法第356 條損害債權罪等犯行，係以
    證人張月娥於屏東地方法院民事庭及檢察官偵查中之證述，
    及本院96年度裁全字第1554號之裁定、被告甲○○之土地銀
    行活期儲蓄存款存摺交易明細、屏東縣屏東地政事務所土地
    登記謄本影本1紙、 98年3月10日屏東縣九如鄉農會屏九農
    信字第0980000145號函1 份等為主要依據。被告2 人均否認
    有前揭公訴意旨之犯行，均辯稱其2 人之買賣是真實的，並
    非通謀虛偽之買賣，亦非出於故意毀損告訴人丁○○債權之
    意思而為之等語
四、證據能力之審查
  (一)按被告以外之人於審判外之言詞或書面陳述，除法律有規定
    者外，不得作為證據，刑事訴訟法第159 條第1 項定有明文
    。本件公訴意旨提出告訴人丁○○於偵查中未具結而以言詞
    及書面所為之陳述，為被告以外之人於審判外所為陳述，除
    經被告甲○○及丙○○於本院審理時明示拒絕作為證據外，
    復查無可為證據之例外規定，應認為無證據能力。
  (二)次按「被告以外之人於審判外之陳述，雖不符前4 條之規定
    （即傳聞法則例外得為證據之情形），而經當事人於審判程
    序同意作為證據，法院審酌該言詞陳述或書面陳述作成時之
    情況，認為適當者，亦得為證據。」；「當事人、代理人或
    辯護人於法院調查證據時，知有第159 條第1 項不得為證據
    之情形，而未於言詞辯論終結前聲明異議者，視為有前項之
    同意。」，刑事訴訟法第159 條之5 定有明文。本判決後開
    採為判決依據之各項證據，其據有傳聞證據性質者，除據被
    告甲○○及丙○○於準備程序期日明示同意採為證據外，本
    院審酌其陳述之內容及作成時之情狀等節，認為均得為證據
    。
五、被訴損害債權罪部分：
  (1)按刑法356 條損害債權罪之所謂「將受強制執行之際」，就
    附擔保條件之假扣押裁定而言，應係指債權人依裁定意旨提
    供擔保後始屬之，難認債權人於取得假扣押裁定後，即與刑
    法第356 條所謂「債務人於將受強制執行之際」相當。經查
    ，本件告訴人即債權人丁○○向本院民事庭聲請對於被告丙○○之財產為假扣押後，本院民事庭於96年5 月28日以96年
    度裁全字第1554號之裁定准予假扣押之事實，為被告等所不
    爭執，且有上開假扣押裁定書附卷足憑（見台灣屏東地方法
    院檢察署97年度他字第259 號卷第9 頁) 。經本院依職權向
    本院民事庭調閱該假扣押卷，亦僅有前揭准予假扣押之裁定
    ，聲請人即告訴人丁○○並未提供擔保而對被告丙○○之財
    產進行保全程序之執行。是本件告訴人丁○○於取得假扣押
    裁定後，並未提供擔保，依上開說明，即不該當刑法第356
    條所謂「債務人於將受強制執行之際」之要件而不成立該罪
    。故此部分，應為被告2 人無罪之諭知。
六、被訴使公務員登載不實罪部分:
  (1)經查，由甲○○在台灣土地銀行五甲分行之交易明細看來（
    本院卷第74頁），自88年8 月27日起，至90年1 月1 日止，
    該帳戶中所提領之現金，每次達10萬元以上之次數，即有8
    次，共計280 萬元，核與被告丙○○於審理中辯稱於88年至
    89年間共向被告甲○○借款270 萬元等語，尚稱符合。雖被
    告丙○○將上開土地辦理移轉登記予被告甲○○之日期為96
    年6 月22日，與債權人丁○○於同年5 月28日取得本院之假
    扣押裁定之時間，甚為接近，惟本院前揭假扣押之裁定並未
    通知債務人即被告丙○○，是被告丙○○應不知有上開假扣
    押之裁定，尚難僅憑上開移轉登記與假扣押裁定時間接近之
    巧合，即遽認被告丙○○係為脫產而與被告甲○○共同為虛
    偽之買賣及移轉登記。況且，被告丙○○已與告訴人成立調
    解，並塗銷系爭土地之移轉登記，使系爭土地回復於被告丙○○名下，是告訴人可隨時對該土地為保全或執行程序，衡
    情，被告2 人已無為護產而堅決否認本案之必要。
  (2)被告2 人對於借款之金額供述一致，雖對於債款之次數不確
    定，然本案借款時間距被告2 人第一次接受檢察事官詢問時
    已有8 、9 年之久，尚難僅憑此種記憶上之小差異，即遽認
    被告2 人有上開犯行。此外，被告2 人所辯之借款與前揭被
    告甲○○帳戶內提領之現金，於提領時間與金額均大致符合
    ，故被告甲○○辯稱所提領之現金是借予其胞姊被告丙○○
    之借款等語，尚非不合理。至於被告甲○○當時是否未將該
    現金交給被告丙○○之事實，公訴人並未舉證證明，故在此
    事實不明之有疑處，依罪疑惟輕原則，不應為不利於被告之
    認定。據此，本件被告2 人辯稱雙方間有借款270 萬元一事
    ，即難認為不實在，故其2 人因此債務而訂立系爭土地之買
    賣契約，即非虛偽不實，從而所為移轉登記即非使公務員登
    載不實，與刑法第214 條之要件不該當，應為被告2 人無罪
    之諭知。
據上論斷，應依刑事訴訟法第301 條第1 項，判決如主文。
本案經檢察官李秀玲到庭執行職務。
中    華    民    國    98    年    10    月    26    日
                    刑事第二庭  法  官  簡光昌
以上正本證明與原本無異。
如不服本判決應於收受判決後10日內向本院提出上訴書狀，並
應敘述具體理由；其未敘述上訴理由者，應於上訴期間屆滿後
20日內向本院補提理由書（均須按他造當事人之人數附繕本）
「切勿逕送上級法院」。
中    華    民    國    98    年    10    月    26    日
                                書記官  黃佳惠


司法院資訊處製作；財團法人民間司法改革基金會備份。
